【裁判字號】    89,上訴,2812
【裁判日期】    890621
【裁判案由】    瀆職等
【裁判全文】
臺灣高等法院刑事判決                          八十九年度上訴字第二八一二號
    上  訴  人    臺灣桃園地方法院檢察署檢察官
    上  訴  人
    即  被  告    丁○○
    選任辯護人    紀亙彥  律師
    被      告    甲○○
    被      告    乙○○
    右二被告共同  李國盛
    選任辯護人
右上訴人等因被告瀆職等案件，不服臺灣桃園地方法院八十七年度易字第三六二七號
，中華民國八十九年六月二十一日第一審判決（起訴案號：臺灣桃園地方法院檢察署
八十七年度偵字第一五四一九號）提起上訴，本院判決如左：
    主  文
原判決撤銷。
丁○○辦理考試人員，共同公務員洩漏關於中華民國國防以外應秘密之消息，處有期
徒刑玖月，緩刑參年。
甲○○對於依考試法舉行之考試，以非法之方法，使其發生不正確之結果，處有期徒
刑捌月，緩刑貳年。
乙○○共同公務員洩漏關於中華民國國防以外應秘密之消息，處有期徒刑柒月，緩刑
貳年。
    事  實
一、丁○○係中央警察大學行政學系教官，於民國（下同）八十七年六月二日，經考
    選部敦聘為依考試法所舉行之特種考試警察人員考試（即八十七年警察三等特考
    ）測驗式試題「警察實務（含保安、交通）部分」之命題委員，負責命擬是項考
    試該科目「保安」部分試題等事務，為依據法令從事公務之人員。乙○○則係中
    央警察大學福利社照相部負責人（不具有公務員身份），與丁○○因經常球敘而
    熟識。甲○○係中央警察大學之畢業生，當時擔任台北縣警察局金山分局巡官，
    為丁○○在中央警察大學之學生，且係八十七年警察三等特考考生，伊與乙○○
    因經常茶敘而私交甚篤。丁○○明知辦理考試人員應嚴守秘密，不得徇私、舞弊
    ，竟因甲○○屢試不第，乃於該年度警察特考之三日前即八十七年八月五日下午
    二時許，在其位於桃園縣龜山鄉中央警察大學研究大樓四三六研究室內，將其命
    題屬於國防以外應秘密之該年度警察三等特考「警察實務（保安、交通）」關於
    「保安」學科試題草稿（原稿已郵寄考選部）共五十七題交予甲○○閱覽，擬幫
    助甲○○順利考試及格，甲○○當場欲影印前揭考題，遭丁○○拒絕，丁○○並
    要求甲○○自行抄錄，甲○○見題目眾多，抄寫費時，乃欲作罷，惟當時亦在場
    之乙○○基於與甲○○深厚之交誼，見機不可失，乃自告奮勇基於與丁○○、甲○○共同基於妨害考試正確性、與丁○○共同基於洩漏考題機密之犯意聯絡，向
    甲○○表明願代為抄錄，並囑付甲○○回福利社照相部休息等候。乙○○於以丁○○所有之印有「中華ＣＰＴ」字樣之空白稿紙抄寫完上揭題目後，即返回福利
    社將所抄寫之該試題草稿手抄本交予甲○○，因而與具有公務員身分之丁○○共
    同洩漏關於中華民國國防以外應秘密之考試機密。甲○○則因自忖其他科目無法
    獲得高分，而認無法通過該次考試，僅於考試第一日（即八十七年八月八日）上
    午應考刑法及刑事訴訟法、警察學二科，其餘部分之科目（包含是日下午之中華
    民國憲法、警察法規，翌日上午之國文、警察勤務及戶口查察、翌日下午之警察
    實務（包含保安、交通）、犯罪偵查）均缺考未到，伊所僅考完之「刑法及刑事
    訴訟法」及「警察學」二科，各得分十分、四十八點七五分，其餘科目因均缺考
    而未獲得任何分數，而使其個人於該次考試中未發生不正確之結果。惟甲○○於
    取得前揭試題手抄本資料後，竟單獨擅自起意，於考試前一日即同年月七日晚上
    ，在同次考試之考生曾崑位於台北市○○街十五號內政部警政署入出境管理局
    警衛分隊辦公室內，將試題草稿手抄本影印多份，分別接續交予參加八十七年警
    察三等特考之考生曾崑、陳秋萍、陳慶明、陳啟川、李文昌等人，並傳真給任
    職於桃園縣警察局桃園分局青溪派出所之考生呂學秀閱讀熟背，曾崑、陳秋萍
    、陳慶明、陳啟川、李文昌、呂學秀等人因於考試前獲悉該科試題題目，因而於
    該次考試之「警察實務」分別獲得六十八點七五分（曾崑）、六十五分（陳秋
    萍）、七十六點二五分（陳慶明）、六十六點二五分（陳啟川）、七十五分（李
    文昌）、七十六點二五分（呂學秀），（是項考試中「警察實務（保安、交通）
    」一科考試之總題數為八十題，其中「保安」部分為三十四題（至四十一題至七
    十四題）），曾崑「保安部分」答對三十題、陳秋萍答對二十六題、陳慶明答
    對三十三題、陳啟川全數答對、李文昌答對三十二題、呂學秀答對三十三題），
    致使依考試法舉行之該項考試發生不正確之結果。嗣檢察官於八十七年八月九日
    中午十二時二十分許（即八十七年警察特考第二日下午考試試程前），在台北市
    ○○街十五號內政部警政署入出境管理局警衛分隊辦公室查獲考生曾崑、陳秋
    萍持有右揭乙○○繕寫之前揭試題草稿手抄本之影本二份，而循線查獲上情。
二、案經內政部警政署刑事警察局移送台灣桃園地方法院檢察署檢察官偵查起訴。
    理  由
壹、被告丁○○部分：
一、訊據被告丁○○矢口否認右揭犯行，辯稱：其雖有於前揭時、地拿一疊資料予甲○○，但因其在案發八十七年八月五日當天中午與甲○○、乙○○、丙○○、戊○○等聚餐有喝酒，所以不敢確信是否有把考題草稿夾雜於該疊資料中，甲○○
    見資料眾多，說他不想抄，而且沒有時間看，其就放回書架，後來乙○○擅自拿
    去幫忙抄，當時其因昔日服務於苗栗縣警察局竹南分局之部屬施欽鴻前來找其幫
    忙尋找戊○○參加警察大學入學考試口試之兒子戴志龍，其就離開研究室現場幫
    忙至校園各處找尋戴志龍，不在該處，至查獲之手抄本影本之所以會與考題雷同
    ，可能是其疏未將命題資料銷毀，其並無洩題的故意云云。
二、經查：
（一）按刑法第十條第二項規定：稱公務員者，謂依法令從事於公務之人員。次按法
      律上所謂「公務員」，其含義原有廣義狹義之不同，如刑法第十條第二項稱公
      務員者，謂依法令從事公務之人員，其義最廣。又按刑法第十條第二項所稱稱
      公務員者，謂依法令從事於公務之人員，原不以依編制名額內之職員為限。（
      最高法院四十八年度台上字第七八七號判例參照）次按典試法第九條第一項規
      定：各種考試之命題、閱卷、審查、口試或實地考試，除由典試委員擔任者外
      ，必要時得增聘命題委員、閱卷委員、審查委員、口試委員或實地考試委員辦
      理之。第二項並規定：前項增聘委員之聘用程序，與典試委員同；其資格分別
      適用第六條至第八條之規定。又按典試法第十五條規定：命題委員、閱卷委員
      、審查委員、口試委員及實地考試委員之職責分別如左：一命擬試題。二評閱
      試卷。三審查著作或發明或知能有關學經歷證明及論文。四擔任口試。五擔任
      測驗、實地考試事項。經查被告丁○○係八十七年警察三等特考行政警察人員
      類科測驗式科目「警察實務（包括保安、交通）」一科保安部分之命題委員，
      此為其所自承在卷，並有考選部八十九年九月二十九日選特字第０八九００一
      一五九０號函、八十九年十一月二日選特字第０八九００一二０七三號函在卷
      足憑，且有其於該次考試所命之前揭科目試題原稿及試題原本足稽，係依典試
      法第十八條暨考試院訂定發布之測驗式試題命題辦法第二條規定，所聘擔任之
      命題委員，揆諸前揭說明，被告丁○○就八十七年警察三等特考而言，為依據
      法令從事公務之「公務員」至明。即此，被告丁○○之選任辯護人辯稱被告丁○○於是項考試乃以專家身分參與命題，其性質並非公務員云云，即非可採。
      又依典試法第二十三條規定，辦理考試人員應嚴守秘密，故被告丁○○就其所
      命之該次警察三等特考命題內容應嚴守秘密，無庸置疑。
（二）被告丁○○於八十七年九月十八日警訊中供陳：「我是要拿考古題給他（指甲○○），是不是拿到命題的試題，我沒有注意。我看了警方出示的證物（洩題
      手抄本），應該是我拿錯了」（參見偵查卷第一四頁、第一一一頁），已坦承
      伊有將命題的試題草稿交給甲○○，嗣於八十七年九月十九日偵查中更明確供
      陳：「（8.5.在你的警大研究室有無把你命題的特考題目交予甲○○抄寫？
      ）題目早就寄出去，我拿草稿給他看，他說他要影印，我就說不行，乙○○就
      幫他抄，當時我在旁邊打電腦。．．．（你的題目草稿現於何處？）我一張一
      張撕後就丟掉。（為何會平白無故把特考的題目草稿交予甲○○？）他是我的
      學生，我希望他有所長進。（刑事警察局人員所查扣並提示給你看之手抄本是
      否為乙○○照抄你的試題草稿的抄本？）應該沒錯。（該份手抄本的紙，是你
      提供給乙○○？）我沒有提供，那紙本來就放在我桌上。˙˙˙（是否承認你
      把八十七年警察特考三等考試保安警察部分之題目洩漏給乙○○、甲○○？）
      我是把一疊草稿交給甲○○看。（你所指的這一疊草稿係何內容？）除了特考
      的題目草稿，還有其他的資料˙˙˙」等語（參見偵查卷第一三一頁至第一三
      二頁反面）。雖丁○○至原審審理時又改稱所交予甲○○之資料並非八十七年
      警察三等特考之試題草稿，而是其教學心得資料，因於警訊及偵查中受疲勞訊
      問，記憶模糊，懷疑命題草稿銷毀未盡，夾雜於該疊資料中，故陳述有拿錯命
      題試題云云，惟伊於本院審理中復供承可能未將命題資料銷毀，以致經查獲的
      手抄本與考試題目雷同（參見本院八十九年九月十五日訊問筆錄），與伊於警
      訊中陳述拿錯命題試題之部分互核一致，況伊於警訊、偵查中既能對八十七年
      八月五日當天甲○○、乙○○至其研究室之始末供述綦詳，且於警訊中同意夜
      間訊問，卻於原審審理中辯稱警訊及偵查中之自白係遭疲勞訊問精神恍惚，致
      供陳有誤云云，足認伊於原審所辯顯係推諉卸責之詞，不堪採信。又衡情考古
      題之蒐集及整理為考生必備之應考功夫，焉須由擔任老師之人代勞，另查被告
      丁○○與該次之考生甲○○具有師生情誼，因甲○○屢試不中，刻意於考前三
      日前來研究室向其請益時（依照卷附台北縣警察局金山分局八十九年九月二十
      日金警人字第一一六九一號函稱：八十七年八月五日當日，甲○○並未辦理請
      假手續），而其適擔任該次考試之命題委員，又「希望他（指甲○○）有所長
      進」，而有意幫助甲○○通過考試，衡情其焉有僅僅將所謂考古題交予甲○○
      之理，且查丁○○自承第一次擔任警察特考之命題委員，且依照考試院考選部
      之要求命妥試題題目，並將題目原稿郵寄到考選部列入考題範圍，則衡情其對
      於所命之題目當特別慎重留意保存，又該種考試為依考試法所舉辦之國家考試
      ，與一般學校之考試相差軒輊，殊無將該次特考之考題與一般學校之考古題相
      互混淆之可能。
（三）至被告丁○○於前揭警訊及本院審理中辯稱其有拿一疊資料給甲○○，因資料
      眾多，且其當日中午有飲酒，且其罹有睡眠障礙之疾病，當時未注意到這是試
      題，其並無洩題的故意云云。經查：
      1.丁○○於本院審理時，供稱其拿給甲○○看的資料有二十幾張，且稱其是拿
        Ｂ４的紙張，而乙○○是抄在Ａ４的紙張上（參見本院八十九年九月十五日
        訊問筆錄），既然其連紙張的張數及規格皆記得如此清楚，卻稱對資料的內
        容為試題一無所悉，顯與常情有違。
      2.次查，被告丁○○雖於本院審理中否認甲○○有提出影印資料之要求（參見
        本院八十九年九月十五日訊問筆錄），惟其於警訊中稱：「˙˙˙我有拿一
        些資料給甲○○，要他好好準備，甲○○要拿去影印，我沒有答應，乙○○
        幫甲○○抄錄，我沒有注意阻止。˙˙˙云云（這份資料為何你只准他們用
        手抄的，不准用影印的？）他是我學生，這樣要求太多了，所以我拒絕」云
        云（參見偵查卷附八十七年九月十八日警訊筆錄，第一四頁正、反面），於
        偵查中亦稱伊曾禁止甲○○將該資料攜出影印云云（參見同卷第一三一頁）
        ，再參酌同案被告甲○○、乙○○於警訊、偵查中及本院調查審理時均一致
        供稱鄭老師表示該資料不得影印（參見偵查卷第三０頁、第四二頁反面、第
        一二二頁、第一二七頁、本院歷次調查及審理筆錄），甲○○於本院訊問中
        且更明白供稱：「當天我有說要影印，因為一疊資料確實太多了˙˙˙」等
        語（參見本院八十九年九月十五日訊問筆錄），足證被告丁○○於本院否認
        甲○○曾提出影印資料之要求云云，顯與事實不符。又查若被告丁○○提供
        予甲○○之資料果如其所言，係因伊當日中午有飲酒，致將命題草稿誤認為
        考古題而夾雜於該疊資料中流出，衡情當無禁止甲○○攜出影印之必要，蓋
        因考古題等參考資料本即得以公開，且考生亦有各種搜尋的管道，若非丁○○意識到該疊資料中含有伊命題之草稿，若影印流傳出去，經由字跡之比對
        將陷自己於不利之地位，伊又何必執意要甲○○自行抄寫？此亦足以說明被
        告丁○○何以禁止甲○○將資料攜出影印，卻容任第三人乙○○不厭其煩地
        急忙代為抄錄之理由。以是，被告丁○○禁止資料之影印，意在掩飾自己洩
        漏考題之犯行，其辯稱並無洩題的故意云云，自難採信。被告丁○○於本院
        審理時雖提出長庚醫院八十九年七月十五日診斷證明書一紙，並陳稱：其患
        有「疑似睡眠障礙症候群」之疾病云云。但查觀諸該紙診斷證明書上所載「
        診療日期」為八十九年七月十五日，而本案犯行係發生於八十七年八月五日
        ，二者相距約二年，該紙診斷證明書自不足憑採為有利於被告丁○○之證明
        。又查被告丁○○所提出之「良福公寓大廈（保全）股份有限公司」同事之
        證明書亦係記載被告丁○○自八十八年六月三十日擔任該公司經理職務以來
        ，下午偶見有坐於椅子上睡起來云云，亦係指八十八年六月三十日以後之事
        ，縱所稱屬實，亦與本件犯行迴不相侔。又查揆諸內政部警政署八十九年九
        月二十六日（八九）警署人字第一九六三五一號函，記載被告丁○○歷任中
        央警官大學教務處組長（七十八年八月至七十九年六月）、台灣省保安警察
        總隊第五隊隊長（七十九年六月至八十一年四月）、苗栗縣警察局大湖分局
        分局長（八十一年四月至八十二年二月）、苗栗縣警察局竹南分局分局長（
        八十二年二月至八十二年九月），並供承自八十二年九月起擔任警察大學教
        官，負責教授「保安警察學」一科，衡情上揭職務均為警界重要職務，被告
        若於該期間內患有其所稱之疾病，焉可能擔任該些要重職務。又查，被告於
        本院八十九年十月六日訊問時供承八十七年八月五日當日下午與施欽鴻等人
        飲宴喝酒完畢後返回學校研究室，當時是走樓梯上到研究室，並泡茶請施欽
        鴻等人飲用且與彼等聊天，且幫施欽鴻之親戚戊○○至中央警察大學校園各
        地尋找戊○○之子戴志龍云云，核與證人施欽鴻、戊○○於同日之證詞相符
        ，衡情被告丁○○當時並未酒醉，且無意識不清之情事甚明。遑論被告甲○○、乙○○於本院訊問及審理時均一致供稱：前揭考題係丁○○拿出來給甲○○閱讀，甲○○要求影印被丁○○拒絕後，由乙○○自告奮勇幫甲○○抄
        寫，當時丁○○在旁打電腦等語。被告丁○○於本院審理中聲請函詢患有睡
        眠障礙症候群症，且於案發當日中午飲酒對其注意力或判斷力所造成之影響
        ，本院認並無加以調查之必要。
（四）再查，同案被告甲○○於警訊中供陳：「˙˙˙老師（指丁○○）說有一份考
      古題看我要不要參考，我回答我不太想考，參考那有用，乙○○在旁邊就說參
      考一下或許有幫助，我本來要拿影印，鄭老師說不可以影印，要考古題就用抄
      的，我回答說我怎麼抄得完，我不要了，乙○○說不然他幫我抄錄，我說我要
      趕回金山，乙○○說抄一下沒多久，我回答那我先回照相部泡茶休息，大約下
      午三點多，乙○○拿那份資料回來給我，我就回去了」（參見偵查卷附八十七
      年九月十八日警訊筆錄，第三０頁）之情，於偵查中供陳：「是他（指被告丁○○）主動給我，叫我參考看看，看有沒有幫助，我就說有沒有影印機可否影
      印，他說沒有影印機，我說資料那麼多，我不要抄，乙○○老闆就說要幫我抄
      ，我就先回照相部」（參照偵查卷附八十七年九月十八日訊問筆錄，第一二七
頁）之情；以及同案被告乙○○於警訊中供陳：「˙．．鄭老師（指被告丁○○）就拿出一些資料叫甲○○抄寫，甲○○就說這些資料可不可以影印，鄭老
      師說不可以，甲○○說哦這麼多要抄到什麼時候，我就跟甲○○說那我就替你
      抄，你回去照相部等我，抄完後我就拿給甲○○，甲○○就離開」（參見偵查
      卷附八十七年九月十八日警訊筆錄，第四二頁反面）之情，於偵查中供陳：「
      手抄本題目係在丁○○老師的研究室抄的，在八十七年八日五日左右下午二時
      多抄的，剛開始是丁○○老師叫甲○○抄，甲○○說資料怎麼那麼多，我就跟
      甲○○講，我替你抄，丁○○老師在旁邊不置可否，沒有講話．．．他（指丁○○）沒有講（是什麼資料），就把資料交給甲○○，並說你抄一抄，剛開始
      甲○○說，他要影印這些資料，但是丁○○說不可以，甲○○說這麼多怎麼用
      手抄，我就跟甲○○說，我幫你抄，你先回去照相部泡茶等我」（參見偵查卷
      附八十七年九月十八日訊問筆錄，第一二一頁反面至第一二二頁）之情，伊二
      人於本院訊問及審理時仍不改供詞，可知被告丁○○於警訊及偵查中之自白與
      同案被告甲○○、乙○○之供詞相符，且八十七年警察三等特考警察實務中之
      「保安」部分之考題，除第四十四題及第五十四題（刑事警察局公函誤繕為四
      十五題，應予更正）外，其餘均在被查獲之曾崑、陳秋萍持有之手抄本試題
      中，而曾崑、陳秋萍持有之手抄本共計五十七題保安警察學題目，其中計有
      五十五題與丁○○命題原稿相同，此有考選部八十九年十一月二日選特字第０
      八九００一二０七三號函附八十七年特種考試警察人員考試三等考試行政警察
      人員類科「警察實務（包括保安、交通）」試題乙份附卷（參見本院卷）及前
      揭手抄本試題影本、被告丁○○命題原稿扣案可稽，並有內政部警政署刑事警
      察局八十九年十一月九日八九刑偵二（一）字第一七六五七四號函附對照表乙
      份在卷足憑（參見本院卷），是被告丁○○自白有將試題草稿拿予甲○○之供
      詞，應與事實相符。故本件事證已臻明確，被告犯行堪以認定。
貳、被告乙○○、甲○○部分：
一、訊據被告乙○○對警方查獲之曾崑、陳秋萍持有之手抄本影本上之字跡為其本
    人之筆跡，及將手抄本交予甲○○均供認不諱；被告甲○○亦坦承將該手抄本影
    印多份，於考前交予參加八十七年警察特考之曾崑、陳秋萍、陳慶明、陳啟川
    、李文昌、呂學秀等人，惟均辯稱：渠等不知丁○○係八十七年特考之命題老師
    ，亦不知丁○○所交予之資料係該次特考之考題，均認該資料僅係一般「考古題
    」云云。
二、經查：
（一）被告乙○○於警方初訊時供稱伊係利用丁○○離開其研究室時在其辦公桌上翻
      閱書籍，發現該份試題資料，隨手拿了辦公桌上的白紙將試題一一抄錄下來等
      語（參見偵查卷附八十七年九月十七日警訊筆錄，第三七頁），而被告甲○○
      於警方初訊時雖稱該份資料係乙○○交予伊且乙○○未說明來源（參見同卷附
      八十七年九月十七日警訊筆錄，第二一頁正、反面），惟其後又改稱某日乙○○去找行政系丁○○老師，剛好鄭老師不在，在鄭老師的研究室內剛好看到一
      份有關警察方面的試題，他就把那份試題抄了出來等語（參見同卷附八十七年
      九月十七日警訊筆錄，第二三頁正、反面），被告丁○○於警方初訊時亦稱乙○○可能利用伊不注意時抄錄試題等語（參見同卷附八十七年九月十八日警訊
      筆錄，第一０頁反面），若被告乙○○、甲○○均認該份資料僅係考古題，大
      可堂而皇之抄寫參考或直接取走該資料，焉有在警方隔離訊問之情形下一致供
      稱係乙○○趁丁○○不在研究室時將之一一抄錄之理？
（二）次查，被告乙○○於警訊中供稱替甲○○抄這些資料是基於朋友的情誼，認為
      這些資料應該對他特考有幫助，就幫他抄錄等語（參見同卷附八十七年九月十
      八日警訊筆錄，第四三頁），於偵查中亦稱：「˙˙˙（是否知道丁○○老師
      為何拿這份資料給甲○○抄？）我以前有跟丁○○老師提過甲○○這個小孩人
      不錯，但不肯唸書，如果有什麼，就跟他講一下。˙˙˙（你當時內心覺得這
      是什麼資料？）應該是跟特考有關係。（為何你會認為與特考有關係？）因為
      他叫我們抄，應該跟特考有關係，不然他為何叫我們抄？我認為說可能會出，
      可能在這個範圍出題。˙˙˙（據你了解甲○○是否知道這份資料是特考的資
      料？）他有說怎麼這麼多，我說就算不是，也要背起來，這樣才有勝算」等語
      （參見同卷附八十七年九月十八日訊問筆錄，第一二二頁反面、第一二三頁正
      、反面、第一二四頁），且於鄰近考試之時間，在甲○○並無強烈之意願之情
      形下，仍自告奮勇幫甲○○抄寫題目眾多之上揭資料，足證被告乙○○若非明
      知，至少在抄寫題目之當時，亦已預見該題目有可能即為警察特考之考題，且
      即使將考題資料交予甲○○，亦不違背其本意（蓋伊既表示就算不是特考資料
      ，也要背起來才有勝算，則舉輕以明重，伊必認定若該資料為特考資料，當可
      穩操勝算），亦即被告乙○○就本件犯罪事實，至少具有未必故意。
（三）再查，被告丁○○係警察大學教師，其本身並不須考試，為何在其研究室中會
      有考古題存在？且何以丁○○拒絕甲○○影印資料之要求？是被告乙○○與甲○○辯稱均認該資料僅係一般考古題云云，顯有悖於經驗法則。被告甲○○於
      警訊、偵查中且稱乙○○所交予的手抄本原本資料實際上是拿回金山分局影印
      ，然後再將該原本用碎紙機絞碎（參見同卷附八十七年九月十八日警訊筆錄，
      第二七頁反面；八十七年九月十八日訊問筆錄，第一二七頁反面），若伊認為
      該手抄本原本之內容僅為考古題，為何要將字體較為清晰之原本絞碎？此舉亦
      與常情有違。況被告甲○○當時身為金山分局一組巡官，對犯罪證據之蒐集調
      查知之甚詳，應認伊已意識到該手抄本原本之內容即為特考考題，為避免日後
      被追查到影本之上游來源，乃將犯罪之直接證據予以銷毀，以掩飾自己將考題
      散布出去之犯行。
（四）末查，被告乙○○將本件試題草稿抄錄完畢後交予被告甲○○，被告甲○○並
      影印後交予呂學秀、李文昌、陳啟川、陳慶明、陳秋萍、曾崑等人參閱等情
      ，分據被告乙○○、甲○○及證人呂學秀、李文昌、陳啟川、陳慶明、陳秋萍
      、曾崑等人陳述甚明，而其中呂學秀、李文昌、陳啟川、陳慶明等人於警察
      特考結束後，其警察實務中之保安警察部分均獲高分，且陳啟川竟全部答對（
      是項考試中警察實務（保安、交通）一科考試之總題數為八十題，其中「保安
      」部分為三十四題（至四十一題至七十四題）），彼等因事前獲悉試題，而於
      該次考試之「警察實務」分別獲得六十八點七五分（曾崑，其中「保安部分
      」答對三十題）、六十五分（陳秋萍，其中「保安」部分答對二十六題）、七
      十六點二五分（陳慶明，其中「保安」部分答對三十三題）、六十六點二五分
      （陳啟川，其中「保安」部分全數答對）、七十五分（李文昌，其中「保安」
      部分答對三十二題）、七十六點二五分（呂學秀，其中「保安」部分答對三十
      三題），致使依考試法舉行之該項考試發生不正確之結果，有考選部八十九年
      十二月五日選特字第０八九００一三０一七號函所檢送之彼等是項考試該科目
      之應考成績一覽表、彼等答對題數暨比例之統計表（參見偵查卷第六頁、第二
      六頁）在卷足憑，足認被告甲○○之行為已使警察特考發生不正確之結果，至
      為顯然。綜上，被告乙○○、甲○○之犯行亦堪認定。
參、按典試法第二十三條規定，辦理考試人員應嚴守秘密，故被告丁○○就其所命之
    該次警察三等特考命題內容應嚴守秘密，有如前述，是前揭考題資料為刑法第一
    百三十二條第一項之關於國防以外應秘密之消息甚明。被告甲○○雖因被告丁○○於考試前洩漏應屬國防以外之秘密之試題，而事前獲得前揭科目之部分考題，
    但因其他科目無法獲得高分，自認無法通過該次考試，僅於考試第一日（即八十
    七年八月八日）上午應考刑法及刑事訴訟法、警察學二科，其餘部分之科目（包
    含是日下午之中華民國憲法、警察法規，翌日上午之國文、警察勤務及戶口查察
    、翌日下午之警察實務（包含保安、交通）、犯罪偵查）均缺考，伊所僅考完之
    「刑法及刑事訴訟法」及「警察學」二科，各得分十分、四十八點七五分，其餘
    科目因均缺考而未獲得任何分數，而使其個人於該次考試中未發生不正確之結果
    ，此有考選部八十九年九月二十九日選特字第０八九００一一五八五號函所檢送
    之是項考試之應考須知及八十九年十月六日選特字第０八九００一一五八八號函
    所檢送之被告甲○○參加是項考試之成績單各一份在卷足憑。查被告丁○○為警
    察大學之專任教官，且受考試院考選部聘任為前揭國家考試之命題委員，為依法
    令從事於公務之人員，其洩漏考題予是項考試之應考人即被告甲○○，但未使是
    項考試，發生不正確之結果，已如前述，核其所為係犯刑法第一百三十二條第一
    項之公務員洩漏關於國防以外應秘密之消息罪及第一百三十七條第二項之妨害考
    試未遂罪。被告乙○○雖無公務員之身分，惟伊於抄畢丁○○提供之試題（草稿
    ）後，即回福利社將該手抄本交予甲○○，而與具有公務員身分之丁○○共同洩
    漏關於中華民國國防以外應秘密之考試機密，依刑法第三十一條第一項之規定，
    被告乙○○亦係犯刑法第一百三十二條第一項之公務員洩漏關於國防以外應秘密
    之消息罪，此外，渠之行為亦構成刑法第一百三十七條第二項之妨害考試未遂罪
    。被告甲○○此部份所為僅止於妨害考試未遂階段。被告丁○○、乙○○就上開
    公務員洩漏關於國防以外應秘密消息之部分，以及被告丁○○交付警察特考命題
    草稿予甲○○，而由乙○○代為抄錄，並將手抄本原本交予甲○○，渠三人間就
    此妨害考試之部分，被告乙○○與丁○○就洩漏關於國防以外應秘密消息之部分
    ，均分別有犯意聯絡及行為分擔，而分別成立共同正犯。惟渠等就後一部分之犯
    意聯絡，僅係要使甲○○參加警察特考發生不正確之結果，而被告甲○○並未參
    加該科考試，自無「使其發生不正確之結果」之情事，是渠等就此部分之犯行尚
    屬未遂階段，公訴人誤認此部分之行為已既遂，尚有未洽，應予敘明。至被告甲○○在上開與丁○○、乙○○之犯意聯絡外，復單獨擅自決定將考題影印後交予
    呂學秀、李文昌、陳啟川、陳慶明、陳秋萍、曾崑等人參閱之行為，已使警察
    特考發生不正確之結果，惟此部分與伊前開未遂部分仍僅侵害一個國家法益，應
    認僅成立一個妨害考試既遂罪。被告丁○○、乙○○所犯公務員洩漏關於國防以
    外應秘密之消息罪與妨害考試未遂罪，有方法結果之牽連關係，應依牽連犯之規
    定，從一重以公務員洩漏關於國防以外應秘密之消息罪處斷。又被告丁○○係中
    央警察大學行政學系教官，於八十七年六月二日，經考試院考選部敦聘為特種考
    試警察人員三等考試（即八十七年警察三等特考）測驗式試題命題委員，負責命
    擬試題等事務，為辦理考試人員，竟洩漏考試題目，應依典試法第二十三條之規
    定，加重其刑。
肆、原審予以被告丁○○論罪科刑，固非無見。惟查，被告丁○○係中央警察大學行
    政學系教官，且經考選部敦聘為依考試法所舉行之特種考試警察人員考試（即八
    十七年警察三等特考）測驗式試題「警察實務（含保安、交通）部分」之命題委
    員，負責命擬是項考試該科目「保安」部分試題等事務，為依據法令從事公務之
    人員。原審徒以被告丁○○係中央警察大學行政學系教官，遽論其為依據法令從
    事公務之人員，即有未洽。又查原判決認定八十七年警察特考警察實務中之保安
    警察學部分之考題，除四十九題及另一題外，其餘均在被查獲之手抄本試題中，
    與本院勘驗證物時委由內政部警政署刑事警察局偵二隊一組警正偵查員鄭富禎所
    比對之結果不盡相符，經本院實際比對結果，實際考題中除第四十四題及第五十
    四題（刑事警察局公函誤繕為四十五題，應予更正）以外，其餘均與被查獲之曾
    崑、陳秋萍持有之手抄本試題相同，是原審就此部分調查未盡周詳；又原審認
    被告丁○○係犯刑法第一百三十二條第一項之公務員「交付」關於國防以外之秘
    密罪，然所謂交付，乃指將內有秘密之物移歸於他方支配掌握之行為，被告丁○○提供命題草稿予甲○○參閱，並禁止其攜出研究室外影印，且乙○○代為抄錄
    完畢即將該命題草稿返還予丁○○，該命題草稿自始至終均在丁○○之支配掌握
    中，是否該當「交付」之行為即非無疑，況交付之客體每指文書、圖畫或物品，
    被告丁○○之命題草稿是否屬國防以外官方應秘密之文書，亦待商榷；且原審認
    被告丁○○以一行為觸犯公務員交付關於國防以外之秘密罪及妨害考試未遂罪，
    依想像競合關係從一重依公務員交付關於國防以外之秘密罪處斷，亦有未洽。被
    告丁○○上訴意旨猶執陳詞否認犯罪，雖不足取，惟原判決此部分既有可議，應
    由本院將原判決此部分撤銷改判。另就原審判決被告乙○○、甲○○無罪部分，
    檢察官上訴意旨略以：被告甲○○及丁○○在警察特考在即之際，透過被告乙○○之聯絡在警察大學見面，除了複習之外必定另有目的，以及丁○○要甲○○當
    場抄寫試題，禁止攜出影印之舉，顯與常情有違，被告甲○○、乙○○即使事先
    並不知情，當場亦必就此詢問丁○○，可知渠二人知悉被告丁○○所交予之資料
    係警察特考題目，經核原審未予細查詳究，遽為被告甲○○、乙○○無罪之判決
    ，檢察官上訴指摘原判決不當，為有理由，此部分本院亦應予撤銷改判。爰審酌
    被告丁○○、乙○○、甲○○之品行、犯罪動機、目的、手段、所生損害、犯罪
    後之態度及被告丁○○身為命題委員，竟洩漏國家特考題目，嚴重影響國家考試
    之公平性等一切情狀，量處如主文所示之刑，以示儆懲。又查被告丁○○不知謹
    守保密義務，洩漏試題資料予甲○○，影響考試之公平性，殊屬可議，但無非基
    於師生情誼，擬幫助昔日學生甲○○高中金榜，以取得公務員正式任用資格（按
    ：警校畢業生須通過警察特考，使取得公務員正式任用資格），一時失慮，而誤
    蹈法網，遍關本案卷證資料，未見有任何利益輸送交換之危害公務員官箴之情節
    ，而被告丁○○曾為警察分局之主管，案發後迄今猶遭停職處分中，且被告丁○○當深受警惕；被告甲○○自中央警察大學畢業，因奉派擔任外勤工作，夙夜辛
    勞，無暇準備應考課業，一時利令智昏，心存僥倖冀圖不勞而獲，又將所獲得考
    試消息告知其他考生，使該項考試發生不正確之結果，而被告乙○○念及與甲○○朋友情誼，古道熱腸而一同觸法，殊屬無辜，但查本件被告等之惡性及犯罪情
    節均非重大，且所生損害甚小，且屬投機取巧之單純自利式作弊行為，而與意圖
    營利販售考試題目或因金錢交易而私相授受或大規模集體舞弊之情形迥異等情，
    並查被告三人前未曾受任何有期徒刑以上刑之宣告，此有臺灣高等法院檢察署刑
    案紀錄簡覆表一份附卷可憑，其經此教訓，自當知所惕勉而無再犯之虞，本院綜
    核各情認對被告三人所宣告上開之有期徒刑以暫不執行為適當，爰併予宣告被告
    丁○○緩刑三年，被告甲○○、乙○○均緩刑二年，以啟自新。
伍、據上論斷，應依刑事訴訟法第三百六十九條第一項前段、第三百六十四條、第二
    百九十九條第一項前段，典試法第二十三條，刑法第十一條前段、第二十八條、
    第三十一條第一項、第一百三十二條第一項、第一百三十七條第一項、第二項、
    第五十五條、第七十四條第一款，罰金罰鍰提高標準條例第一條前段，判決如主
    文。
本案經檢察官林占青到庭執行職務。
中      華      民      國    九十    年     元     月      九        日
                                臺灣高等法院刑事第九庭
                                    審判長法官  李  文  成
                                          法  官  何  菁  莪
                                          法  官  周  盈  文
右正本證明與原本無異。
被告丁○○部分如不服本判決應於收受送達後十日內向本院提出上訴書狀，其未敘述
上訴之理由者並得於提起上訴後十日內向本院補提理由書（均須按他造當事人之人數
附繕本）。
被告乙○○、甲○○部分不得上訴。
                                          書記官  余  姿  慧
中    華    民    國      九十    年      一        月        十        日
附錄：本案論罪科刑法條全文
刑法第一百三十二條 (洩漏國防以外之秘密罪)
            公務員洩漏或交付關於中華民國國防以外應秘密之文書、圖畫、消息或
            物品者，處三年以下有期徒刑。
            因過失犯前項之罪者，處一年以下有期徒刑、拘役或三百元以下罰金。
            非公務員因職務或業務知悉或持有第一項之文書、圖畫、消息或物品，
            而洩漏或交付之者，處一年以下有期徒刑、拘役或三百元以下罰金。
刑法第一百三十七條
            對於依考試法舉行之考試，以詐術或其他非法之方法，使其發生不正確
            之結果者，處一年以下有期徒刑、拘役或三百元以下罰金。
            前項之未遂犯罰之。
典試法第二十三條
            辦理考試人員應嚴守秘密，不得徇私舞弊、潛通關節、遺漏舛錯；違者
            依法懲處，其因而觸犯刑法者，加重其刑至二分之一。


司法院資訊處製作；財團法人民間司法改革基金會備份。
